臺灣臺北地方法院刑事判決　　　　　　　 96年度選易字第2號
公　訴　人　臺灣臺北地方法院檢察署檢察官
被　　　告　丁○○
　　　　　　戊○○
　　　　　　乙○○
　　　　　　己○○
上列被告因妨害投票案件，經檢察官聲請簡易判決處刑（96年度
偵字第702 號），經本院改以通常程序審理，判決如下：
    主  文
丁○○、戊○○、乙○○、己○○均無罪。
    理  由
一、公訴意旨略以：被告丁○○、戊○○、乙○○、己○○均係
    設籍於臺北市中山區之市民，且為此次95年度第10屆（本屆
    ）臺北市議員選舉之有投票權人，其中被告丁○○亦同時具
    有臺北市中山區中吉里里長選舉之投票權，明知中吉里里長
    候選人甲○○及市議員候選人羅宗勝助選為使彼此均能順利
    當選，於民國95年11月26日晚間在臺北市○○○路○ 段28號
    2 樓錦華樓餐廳舉行動員餐會，該次宴會須持餐券始得入場
    。詎於前開餐會前，被告丁○○、戊○○、乙○○收受另案
    被告丙○○（另案於本院96年度選訴字第2 號審理中）贈送
    之餐券（面額新臺幣6 百元）；己○○收受甲○○（另案於
    本院96年度選訴字第2 號審理中）贈送之餐券。渠等並於上
    開時、地參加該次動員餐會，於席間另案被告甲○○、羅宗
    勝並拜託有投票權之被告丁○○、戊○○、乙○○、己○○
    等人，要求於本次選舉時投票支持二人當選。被告丁○○、
    戊○○、乙○○、己○○均並默許為一定投票之行使，因認
    被告丁○○、戊○○、乙○○、己○○等人均涉犯刑法第14
    3 條第1 項之投票受賄罪嫌等語。
二、按被告未經審判證明有罪確定前，推定其為無罪；犯罪事實
    應依證據認定之，無證據不得認定犯罪事實刑事訴訟法第15
    4 條定有明文。又不能證明被告犯行者，應諭知無罪之判決
    ，刑事訴訟法第301 條第1 項亦定有明文。復查刑事訴訟法
    第161 條已於91年2 月8 日修正公布，修正後同條第1 項規
    定：檢察官就被告犯罪事實，應負舉證責任，並指出證明之
    方法。因此，檢察官對於起訴之犯罪事實，應負提出證據及
    說服之實質舉證責任。倘其所提出之證據，不足為被告有罪
    之積極證明，或其闡明之證明方法，無從說服法官以形成被
    告有罪之心證，基於無罪推定之原則，自應為被告無罪判決
    之諭知。
三、公訴人認被告等人涉犯投票受賄罪嫌，無非係以下開證據為
    主要論據：
  (一)被告丁○○、戊○○、乙○○、己○○等人於偵訊時之供述
    ：可認被告於前揭時地接受另案被告丙○○、甲○○等之招
    待飲宴並許以為一定投票行使。
  (二)證人甲○○之供述：甲○○將餐券交付許碧蓮、丙○○及己○○等人。
  (三)證人丙○○之供述：收受餐券後，贈與員工戊○○、乙○○
    、應蘭青及友人丁○○，並邀請彼等一同參加上開選舉餐會
    。
  (四)法務部調查局通訊監察中心2006/11/06監察錄音光碟及通訊
    監察作業報告表（見選他卷第149 頁）：另案被告甲○○贈
    送餐券予被告己○○之事實。
  (五)丁○○、戊○○、乙○○及己○○之全戶戶籍資料查詢結果
    可認：
    1.受贈餐券之己○○、丁○○、戊○○、乙○○等人均設籍
      臺北市中山區，為市議員選舉候選人羅宗勝所在選區之有
      投票權人，其中丁○○之戶籍在中吉里，為里長候選人甲○○所在選區，而兼有里長選舉之投票權。
    2.被告戊○○及乙○○戶籍內有投票權人共計6人
  (六)餐券（見選他卷第86頁）
  (七)臺北市第10屆市議員及里長候選人登記冊：羅宗勝、甲○○
    登記參選之事實。
  (八)臺灣臺北地方法院檢察署檢察官95年度選偵字第33號起訴書
    。
四、訊據被告丁○○、戊○○、乙○○、己○○就於前揭時地係
    95年度第10屆臺北市議員選舉之投票權人，另被告丁○○更
    同時具有臺北市中山區中吉里里長選舉之投票權人，並參加
    該屆中吉里里長候選人甲○○、市議員候選人羅宗勝舉辦之
    錦華樓餐廳募款餐會，而該募款餐會需持600 元餐卷始得入
    場等事實，於本院調查、審理時均坦承不諱，惟仍均堅詞否
    認有何投票受賄之犯行，被告丁○○辯稱：該晚係在店門口
    遇見同巷之丙○○邀約，方臨時決定陪同前往，並不知餐券
    來源、或應允投票等語；被告戊○○、乙○○則辯稱：雖未
    支付餐卷費用、係另案被告即渠等之工作地之老闆丙○○招
    待，但不知係募款餐會，係老闆為考賞員工之用，並未應允
    、告知應於選舉中投選何人等語；被告楊美蘭則辯稱：伊係
    因地緣關係，基於捧場而自行出資向甲○○購買餐卷，通聯
    內容係甲○○與另一人「阿照姐」之對話內容，與伊無關等
    語。
    經查：
  (一)被告丁○○、戊○○、乙○○之部分：
    1.按賄選罪以對於有投票權之人，行求、期約或交付賄賂或
      其他不正利益，而約其不行使投票權或為一定之行使者為
      構成要件，其行求、期約、交付行為，係屬階段行為，其
      行求賄賂階段，屬行賄者單方意思表示行為，不以相對人
      允諾為必要；而交付賄賂階段，則以行賄者已實施交付賄
      賂之行為，一經交付，罪即成立，雖不以收受者確已承諾
      ，或進而為一定投票權之行使為必要，但仍以收受者已收
      受，而有受賄意思者為限；從而，對受賄者即有投票權之
      人其對行賄者交付賄賂之目的有無認識？是否有受賄之意
      思而收受不正利益或賄賂等即為關鍵。
    2.被告丁○○、戊○○、乙○○係於95年度第10屆臺北市議
      員選舉之投票權人，被告丁○○更係中吉里里長選舉之投
      票權，而於前揭時地接受另案被告丙○○之招待，參加該
      屆中吉里里長候選人甲○○、市議員候選人羅宗勝舉辦、
      需持600 元餐卷始得入場之錦華樓餐廳募款餐會等事實，
      除據被告丁○○、戊○○、乙○○坦承不諱外，業經證人
      丙○○證述明確，並有前開扣案餐卷、被告丁○○、戊○○、乙○○之全戶戶籍資料查詢結果、候選人登記冊等在
      卷可稽，則開事實堪以認定。是本件關鍵則在於被告丁○○、戊○○、乙○○接受另案被告丙○○邀請，是否知悉
      係以「受賄」之意思收受換取投票權之一定行使？
    3.證人即另案被告丙○○於本院具結證稱：因錦華樓餐會係
      於星期六、日，為犒賞員工便為購買，於下班後便邀同員
      工戊○○、乙○○、應藍青（即被告戊○○、乙○○之媳
      婦）、及劉珮珊（應藍青之女，亦即戊○○、乙○○之孫
      ）一同前往，後經過丁○○的店，因係長期顧客，就順道
      邀同，而餐卷亦到現場方發給戊○○等人進場等語（見本
      院96年7 月9 日筆錄第4 、5 頁），被告乙○○則證稱：
      因丈夫（即被告戊○○）表示「阿賢」（即被告丙○○）
      欲請吃飯，而丈夫剛開完刀，需人陪同，方一同前往，至
      現場丈夫將餐卷交付後隨即被現場人員收走，對餐卷不太
      有印象，且並無人告知投票應投何人等語（見選他卷第13
      0 、139 頁），核與被告戊○○證稱：伊係丙○○之老員
      工，伊一直做到開刀後才停，由媳婦（即應藍青）接替，
      後於老闆表示欲請吃飯，方會和太太（即乙○○一同前往
      ），老闆並未表示要投票給何人、支持羅宗勝，到錦華樓
      門口，老闆方交付餐券等情相合（見選他卷第128 頁、本
      院96年7 月9 日筆錄第13頁），被告丁○○則供稱：與丙○○為長期主顧關係，係臨時遇到丙○○表示欲請吃飯方
      接受邀約一同散步前往，雖於邀約時即取得餐卷，惟係邊
      走邊拿，隨手放入口袋內，至現場又為他人收走，實不知
      競選餐會，且並未表示應投票予何人等語（見本院96年7
      月9 日筆錄第15頁、見選他卷第141 頁），況另案被告丙○○邀同前往者如「應藍青」、「劉佩珊」等均屬無投票
      權者，復另案被告丙○○於邀同前往用餐之際，並無就「
      投票權行使」就特定對象提及，則基於被告戊○○、乙○○確實為另案被告丙○○之「老員工」，被告丁○○為另
      案被告丙○○之「老鄰居、老顧客」，實難認此邀請用餐
      與一般「老闆宴請員工表達感謝」、「顧客平日關照偶有
      回敬」人情宴飲有何不同？而被告丁○○、戊○○、乙○○三人基於上開單純前往用餐事實，實無可認渠等事先知
      情為無償參與「競選餐會」係為「以投票權之一定行使」
      之特定目的？自難逕認被告丁○○、戊○○、乙○○係以
      「受賄」之意思收受換取投票權之一定行使。
    4.故不論另案被告丙○○邀請被告丁○○、戊○○、乙○○
      至競選餐會用餐之目的為何，迄本件辯論終結，並無積極
      證據顯示被告丁○○、戊○○、乙○○係以「受賄」之意
      思收受換取投票權之一定行使前往用餐，揆之前揭說明，
      自無受賄罪之主觀故意，而與構成要件不合。
  (二)被告楊美蘭之部分：
    1.被告己○○係於95年度第10屆臺北市議員選舉之投票權人
      ，於前揭時地參加該屆中吉里里長候選人甲○○、市議員
      候選人羅宗勝舉辦、需持600 元餐卷始得入場之錦華樓餐
      廳募款餐會等事實，除據被告楊美蘭坦承不諱外，並有前
      開扣案餐卷、被告己○○之全戶戶籍資料查詢結果、候選
      人登記冊等在卷可稽，則開事實堪以認定。是本件關鍵則
      在於被告己○○持以入場之餐卷究係他人以特定投票對象
      為對象之餽贈、或親自出資購買？
    2.被告己○○持以入場之餐卷，係被告己○○於臺北市○○
      街怡客咖啡廳2 樓向證人甲○○以每張600 元購買2 張乙
      節，業經證人甲○○於本院具結明確，核與被告己○○於
      調查處、偵查中、審理中數次供述情節相合，被告己○○
      辯稱情節非無可信。
    3.再細查卷附法務部調查局通訊監察中心監察錄音光碟及通
      訊監察作業報告表，其中95年11月6 日下午1 時36分29秒
      起許之通訊監察報告表內容係記載A1「阿照姐」、A2「檳
      榔妹」、A3阿草與證人甲○○之對話內容，其中A2為被告
      己○○乙節，業經被告己○○、證人甲○○確認無訛，惟
      證人甲○○（即B） 與被告己○○（即A2）之對話內容全
      文為：「A
      2：是陳姐要逗你的。
      B ：3 張有夠吧，好加在我很... （聽不清楚），逗我不
          動，40幾年。A2：是剛剛我們在看白板。
      B ：我那天帶2 台車去2 天的，你不相信我，是我處理的
          ，我有交待2 桌，有2 桌要給別人，不然要怎麼叫，
          這次10桌，你要幾桌啦。
      A2：我們3 個人而已。
      B ：我說你憨... ，你不會說2 桌喔，1 人600 拿去賣，
          去賣就1 萬2 進來了，腦筋不會轉一下。
      A2：嗯嗯，我腦筋死了。
      B ：老是看你... （笑），3 張是不是，我什麼時候拿給
          你。
      A2：啊。
      B ：我跟你說，她要一張，收3百啦。
      A2：陳姐說的嗎？
      B ：我你要幾張？5張還是3張？
      A2：拿5張好了，你開5張，我就拿5張。
      B ：什麼5 張，我是10桌，有100 張，你要幾張啦，那是
          人家拿錢買的，要贊助我的，好啦....你看你要幾張
          啦。
      A2：...，陳姐要跟你說。」
      則以其內容觀之，並未提及任何被告己○○「主動要求贈
      送」、或就欲取得餐卷之「張數」、「時間」、「地點」
      有任何合意之事，甚且於證人甲○○表示欲為贈與均為被
      告己○○含糊帶過，並未明顯應允受贈之意。且縱A1之阿
      照姐與B 之證人甲○○相對話之內容，證人甲○○亦稱與
      A1 所 稱之「給」亦係以相當對價「購買」並非贈送，甚
      且二人對話態度以「開玩笑」之方式居多，則此內容對話
      之真實性亦堪慮。至於上開通話後之「5 小時」，證人甲○○雖電話要求證人甲○○之妻交付「5 張給他」，除(1)
      此通話時間與前開被告己○○通話時間間隔過遠、(2)「他
      」究否指稱被告己○○不明，且(3)此「5 張」之數量與被
      告己○○其後取得之「2 張」不合，是僅以對話不明之通
      聯內容，實難為不利於被告己○○之認定。
    4.是純以被告己○○確實於前開時地持票前往競選餐會、前
      有「不明」對話內容通聯記錄之事實，實難逕認被告己○○所持餐券為係證人甲○○所「贈與」，更難認定此贈與
      存有「默許為一定投票之行使」。
五、綜上所述，被告丁○○、戊○○、乙○○單純接受證人丙○○邀約前往用餐，難認有受賄罪之主觀故意，亦無可認定被
    告己○○持用之餐券係無償以投票權為對價之取得，則被告
    丁○○、戊○○、乙○○、己○○之行為顯與投票受賄罪之
    構成要件不合。此外又查無其他積極證據，足認被告丁○○
    、戊○○、乙○○、己○○確有投票受賄之情事，尚不能證
    明被告等人犯罪，依法即應為無罪之諭知。
據上論斷，應依刑事訴訟法第452 條、第301 條第1 項，判決如
主文。
本案經檢察官侯靜雯到庭執行職務
中　　華　　民　　國　　96　　年　　7 　　月　　23　　日
                  刑事第四庭審判長法　官  劉慧芬
                                  法　官  黎惠萍
                                  法　官  郭惠玲
如不服本判決，應於判決送達後10日內向本院提出上訴狀（應抄
附繕本）。
上正本證明與原本無異。
                                  書記官  鄭雅文
中　　華　　民　　國　　96　　年　　7 　　月　　26　　日
